臺灣彰化地方法院民事裁定　100年度事聲字第11號
異　議　人
即 債權 人　萬泰商業銀行股份有限公司
法定代理人　盧正昕
訴訟代理人　王怡潔
相　對　人
即　債務人　陳永鴻
上列當事人間因消費者債務清理事件，異議人對本院司法事務官
民國99年11月4日98年度司執消債更字第30號認可更生方案之裁
定聲明異議，本院裁定如下：
    主  文
異議駁回。
    理  由
一、按關於更生或清算之程序，除本條例別有規定外，準用民事
    訴訟法之規定，消費者債務清理條例第15條定有明文。次按
    司法事務官處理事件所為之處分，與法院所為者有同一之效
    力。當事人對於司法事務官處理事件所為之終局處分，得於
    處分送達後10日之不變期間內，以書狀向司法事務官提出異
    議。司法事務官認前項異議有理由時，應另為適當之處分；
    認異議為無理由者，應送請法院裁定之。法院認第1項之異
    議為有理由時，應為適當之裁定；認異議為無理由者，應以
    裁定駁回之。民事訴訟法第240條之3、第240條之4亦分別定
    有明文。本件異議人係對於本院民事執行處司法事務官所為
    裁定聲明異議，經司法事務官認其異議無理由而送請本院為
    裁定，核與上開條文規定相符，合先敘明。
二、本件聲明異議意旨略以：相對人自陳須扶養現年15歲之未成
    年子女，然子女係依附於長輩提供之住所共同生活，其日常
    生活較為單純，基本生活費用當與成人之基本生活費用不同
    ，例如房租、家居管理費、通訊費等費用項目即非年幼子女
    基本生活所需費用項目，應按比例折算始為合理，是其子女
    教養費用應依綜合所得稅之免稅額新臺幣（下同）82,000元
    ，計算每月扶養金額6,834元為適當，故其每月扶養費用應
    為3,417元（6,834/2），又其子女將於更生履行期間即5年
    後屆滿成年，屆時該筆扶養費用將減少，應挪為繳付更生方
    案為是，故將可提高月付金額至少3,417元（6,834/2），相
    對人應採階段式還款以示清償債務之誠意。再相對人係民國
    54年生，正值壯年時期，具有相當之工作能力，其欲藉由更
    生程序儘速清償債務以重建生活，除應力行簡約生活，更應
    努力開源，增裕收入以償還債務，而非僅以目前之收入為滿
    足，並據此要求減免130萬元債務，盡享免責之利益，實不
    合理，是為此依法聲明異議，請求廢棄原裁定等語。
三、按「為使負債務之消費者得依本條例所定程序清理其債務，
    以調整其與債權人及其他利害關係人之權利義務關係，保障
    債權人之公平受償，謀求消費者經濟生活之更生及社會經濟
    之健全發展，特制定本條例。」、「債務人有薪資、執行業
    務所得或其他固定收入，法院認更生方案之條件公允者，得
    不經債權人會議可決，逕依債務人之聲請或依職權以裁定認
    可更生方案。」、「法院為認可之裁定時，因更生方案履行
    之必要，對於債務人在未依更生條件全部履行完畢前之生活
    程度，得為相當之限制，消費者債務清理條例第1 條、第64
    條第1 項、第62條第2 項分別定有明文。申言之，消費者債
    務清理條例之目的，除保障債權人集團性滿足之最大化及公
    平化外，並為賦與債務人重建復甦其經濟生活之機會，故消
    費者債務清理程序制度之構築首需強調生活再建及破綻預防
    ，提高債務人工作意願並改善其生活習慣，使能重新出發，
    從而保障其生存權，並促進其義務遂行能力，儘可能永續性
    回復信用。是若還款額度逾越所能負擔之極限過大，債務人
    勢必無以清償，終至喪失其還債之意願，則債權人則因實際
    受償的金額降低，反蒙受實際不利益。是因而更生方案是否
    合理、可行，應視債務人財產狀況（含現有資力與將來收入
    來源）、清償能力及經濟信用等評估，及考量債權人之受償
    額度，予以客觀判斷。經查：
  (一)相對人目前任職臺中市○○路美新精品名店之店員，每月平
    均收入為23,000元，有美新精品名店出具之薪資證明在卷可
    稽。又相對人提出之更生方案為：以每月為1期，每期清償
    10,000元，並願延長清償期至8年共計96期，以提高債權人
    受償成數（下稱系爭更生方案）。再相對人尚須負擔其與洪
    玲玲所生之未成年子女陳柏權（84年9月14日生）之部分生
    活費用，若以相對人之薪資扣除每月需履行更生方案之金額
    ，相對人僅預留約13,000元作為自身與未成年子女之生活費
    用（23,000－10,000＝13,000），此數額實已低於行政院內
    政部98年度臺內社字第0980031312號函公告之98年度臺灣省
    （不含臺北縣）低收入戶每人每月最低生活費9,829元所計
    算之結果【9,829＋（9,829÷2）＝14,744，小數點以下四
    捨五入】，足見相對人為清償其債務確已盡撙節生活開支之
    能事，確有清償及履行更生方案之誠意，此部分支出自難認
    非屬適當且必要。況相對人名下除有彰化第五信用合作社之
    投資2,000元外，並無任何可資換價之不動產等較高價值之
    財產，有本院依職權調閱之稅務電子閘門財產所得調件明細
    表在卷可憑，如更生方案不予認可，依本條例規定唯有開始
    進行清算，然相對人名下除上開投資2,000元外，已無財產
    構成清算財團，若行清算程序對債權人債權之滿足亦無多大
    之助益，如此對異議人尤為不利甚明。且若還款額度逾越相
    對人所能負擔之極限過大，相對人勢必無法清償，終至喪失
    其還債之意願，則異議人實際受償之金額勢必大幅降低，因
    而反受實質之不利益。
  (二)至異議人雖主張關於相對人扶養未成年子女陳柏權之費用標
    準應依綜合所得稅之免稅額82,000元，計算每月扶養金額6,
    834元為適當云云，惟查所謂最低生活費，係由中央、直轄
    市主管機關參照中央主計機關所公布當地區最近1年平均每
    人消費支出60％定之，並至少每3年檢討1次；直轄市主管機
    關並應報中央主管機關備查，社會救助法第4條第2項定有明
    文。而財政部公告之扶養親屬免稅額乃供課徵個人綜合所得
    稅所用，扶養免稅額係屬租稅優惠之性質，有其稅賦政策之
    考量，與實際上因負有扶養義務而須支出扶養費不可相提並
    論，尚不得因扶養費之支出高於免稅額即謂非屬必要。此觀
    內政部公告作為低收入戶決定標準之最低生活費用標準均遠
    高於免稅額，即可證明，故以內政部公告之98年度臺灣省（
    不含臺北縣）低收入戶每人每月最低生活費9,829元作為計
    算相對人負擔子女扶養費用之標準，應較綜合所得稅扶養免
    稅額，更為適切、公允，異議人主張應以所得稅免稅額計算
    云云，不符社會實情，尚難憑採。
  (三)另異議人以相對人之未成年子女陳柏權將於5年後屆滿成年
    ，屆時扶養費用將減少，應挪為繳付更生方案，認相對人應
    採階段式還款始有清償債務之誠意云云。惟按民法第1114條
    第1款所定，直系血親相互間互負扶養義務，係指凡不能維
    持生活而無謀生能力時，皆有受扶養之權利，並不以未成年
    為限，又所謂謀生能力並不專指無工作能力者而言，雖有工
    作能力而不能期待其工作，或因社會經濟情形失業，雖已盡
    相當之能事，仍不能覓得職業者，亦非無受扶養之權利，故
    成年之在學學生，未必即喪失其受扶養之權利，最高法院56
    年台上字第795號判例意旨參照，是尚難認成年之子女即有
    謀生能力，而應予剔除全數扶養費用。又相對人現扶養之親
    屬，於更生方案履行中是否有免除扶養義務之可能，並非消
    費者債務清理條例第63條、第64條第2項所定得否認可更生
    方案之理由，且異議人僅空泛指稱相對人之未成年子女於5
    年後即成年，而應於5年後提高每月償還金額，始符公允，
    卻未能具體指出相對人有何本條例第63條及第64條第2項之
    情事，亦非可採。況稽之系爭更生方案，相對人僅預留約13
    ,000元作為自身與未成年子女之生活費用，此數額實已低於
    行政院內政部98年度臺內社字第0980031312號函公告之98年
    度臺灣省（不含臺北縣）低收入戶每人每月最低生活費9,82
    9元所計算之結果【9,829＋（9,829÷2）＝14,744，小數點
    以下四捨五入】，業如前述，相對人為求增加清償成數，更
    將清償期間延長為8年，且清償債務之總額達已申報無擔保
    及無優先權債權總額42.41%，益徵其有勉力清償之誠意。再
    內政部98年度臺內社字第0980031312號函公告之98年度臺灣
    省（不含臺北縣）低收入戶每人每月最低生活費9,829元，
    較內政部92年度臺內社字第0920072921號函公告之93年度臺
    灣省低收入戶最低生活費標準8,529元為高，足見未成年子
    女之必要生活支出，隨其年紀增長而漸增，亦符經驗法則，
    惟系爭更生方案就該部分之扶養費支出既未隨未成年子女之
    年歲漸增而提高，則亦無單以相對人於未成年子女成年時未
    提高清償數額，即推論系爭更生方案對債權人未盡公允之理
    。是異議人主張本件更生方案應採階段式降低扶養費之支出
    方式執行云云，自非可採，附此敘明。
四、綜上所述，相對人確有薪資固定收入，所提更生方案條件公
    允，且亦無同條例第63條、第64條第2項所定不應認可之消
    極事由存在，揆諸消費者債務清理條例之立法目的，為保障
    債權人公平受償，並謀求消費者經濟生活之更生，則原裁定
    認可本件更生方案，另依消費者債務清理條例第62條第2項
    之規定，在相對人未依更生條件全部履行完畢前之生活程度
    ，裁定為相當之限制，於法並無違誤，異議意旨指摘原裁定
    不當，求予廢棄，為無理由，應予駁回。
五、據上論結，本件異議為無理由，依消費者債務清理條例第15
    條，民事訴訟法第240條之4第3項後段，裁定如主文。
中　　華　　民　　國　 100　　年　　1 　　月　　31    日
                  民事第一庭    法　官　黃楹榆
以上正本係照原本作成。
如對本裁定抗告須於裁定送達後10日內向本院提出抗告狀，並應
繳納抗告費新臺幣1,000元。
中　　華　　民　　國　 100　　年　　1 　　月　　31    日
                                書記官  彭月美
